【裁判字號】    89,訴,45
【裁判日期】    891211
【裁判案由】    返還土地等
【裁判全文】
臺灣基隆地方法院民事判決  八十九年訴字第四五號
    原      告    乙○○
    訴訟代理人    楊金順律師
    複  代理人    南雪貞律師
    被      告    庚○○      住台北縣雙溪鄉○○村○○○鄰○○路八巷十三號
                              .
                  丙○○      .
                  甲○○      住台北縣雙溪鄉○○村○鄰○○路九十七號
                  戊○○      住台北縣雙溪鄉○○村○○鄰○○路六號
                  己○○○    住台北縣瑞芳鎮○○里○鄰○○○路一八九號
    右五人共同
    訴訟代理人    丁○○      住台北市○○路○段四四七號四樓
右當事人間請求返還土地等事件，本院判決如左：
    主    文
被告庚○○、丙○○、甲○○、戊○○、己○○○應共同將坐落台北縣貢寮鄉○○○
段土地公嶺小段第一六五、一七二、一七二─一、一七二─三等四筆土地上如附圖Ａ
、Ｂ、Ｃ、Ｄ所示碎石路道路面積共一一一五平方公尺之地上物（以碎石級配舖設道
路路面及路旁之電力、電話等電線桿）清除，將上開占用土地返還原告。
被告庚○○、丙○○、甲○○、戊○○、己○○○應連帶給付原告新台幣參仟壹佰參
拾陸元及自民國八十九年二月二十三日起至清償日止按年息百分之五計算之利息，並
自民國八十九年二月一日起至民國八十九年六月三十日止按月連帶給付原告新台幣伍
拾玖元，自民國八十九年七月一日起至清償日止按月連帶給付原告新台幣柒拾肆元之
損害金。
原告其餘之訴駁回。
訴訟費用由被告庚○○、丙○○、甲○○、戊○○、己○○○連帶負擔五分之二，餘
由原告負擔。
本判決第一項、第二項於原告分別以新台幣柒萬伍仟元、壹仟零伍拾元為被告庚○○
、丙○○、甲○○、戊○○、己○○○供擔保後，得假執行；但被告庚○○、丙○○
、甲○○、戊○○、己○○○如於假執行程序實施前，分別以新台幣貳拾貳萬參仟元
、參仟壹佰參拾陸元為原告預供擔保後，得免為假執行。
原告其餘假執行之聲請駁回。
    事    實
甲、原告方面：
一、聲明：
  (一)被告庚○○等五人應共同將坐落台北縣貢寮鄉○○○段土地公嶺小段第一六五
      、一七二、一七二─一、一七二─三等四筆土地上如附圖所示碎石路道路面積
      一一一五平方公尺之地上物（即以碎石級配舖設道路路面及路旁之電力、電話
      等電線桿）清除，將上開所占用地號之土地返還原告。
  (二)被告庚○○等五人應連帶給付新台幣貳萬肆仟參佰陸拾柒元，及自起訴狀繕本
      送達翌日起至清償日止，按週年利率百分之五計算之利息，另自民國八十九年
      二月一日起至八十九年六月三十日止按月連帶給付原告參佰零伍元及自八十九
      年七月一日起至返還土地之日止按月連帶給付原告參佰捌拾貳元。
  (三)陳明願供相當擔保，請准為假執行之宣告。
二、陳述：
  (一)緣坐落台北縣貢寮鄉○○○段土地公嶺小段第一六五、一七二、一七二─一、
      一七二─三等四筆土地，面積合計一．三九六六公頃︵以下簡稱系爭土地︶係
      原告於民國六十九年五月間向訴外人簡秋芳等人所購買，並於七十二年五月七
      日辦理過戶移轉登記完成，嗣因原告自購買迄今尚未規劃使用，僅於七十九年
      間為瞭解土地之界限，申請台北縣瑞芳地政事務所複丈鑑界，嗣後即未曾再到
      現場勘察。詎料，被告庚○○等五人為使相近於系爭土地之渠等所有土地利用
      方便，在未經原告同意，竟於七十九年八月間共同出面雇工於靠近同地段第一
      六四、一六一號土地及沿雙溪鄉與貢寮鄉之鄉界，直達貢寮鄉○○○段土地公
      嶺小段第一七五地號之系爭土地上，以挖土機推平整地舖設寬五公尺至十二公
      尺不等，長約三百公尺之碎石道路及架設電話及電線桿，供被告庚○○等五人
      通行使用，迄今仍由被告庚○○等五人占有使用中。
  (二)按所有人對於無權占有或侵奪其所有物者，得請求返還之；因故意或過失不法
      侵害他人之權利者，負損害賠償數人共同不法侵害他人之權利者，連帶負損害
      賠償責任，民法第七百六十七條及同法第一百八十四條第一項前段、第一百八
      十五條第一項前段分別定有明文。查被告庚○○等五人無法律權源無權占有系
      爭土地，顯對原告之所有權造成重大之侵害，原告自得依民法第七百六十七條
      及第一百八十四條、第一百八十五條規定，請求被告庚○○五人應將現仍占用
      之系爭土地之碎石路面清除，回復原狀，並將所占用之全部土地返還原告。復
      按，數人共同不法侵害他人之權利者，連帶負損害賠償責任，民法第一八五條
      第一項前段定有明文又無權占有他人土地，所有人亦得請求返還相當於租金
      利益之不當得利，參看民法第一百七十九條、最高法院六五年度台上字第一六
      九五號判例，且此利益不必斟酌受損人對於財產有無使用收益意思或有無使用
      之計畫。查本件被告庚○○等五人共同將系爭土地舖設碎石道路，自係共同侵
      害原告之使用系爭土地權利，致原告受有相當於租金利益之損害，而被告等則
      受有相當於租金之不當得利，依上開民法第一百八十四、一百八十五、一百七
      十九條文之規定，被告等自應對原告所受相當租金之損害負連帶損害賠償責任
      並返還所受之不當得利，核原告所受相當租金之損害，依土地法第一百０五條
      準用第九十七條規定及平均地權條例第十六條規定，被告庚○○等五人應連帶
      給付新台幣貳萬肆仟參佰陸拾柒元，及自起訴狀繕本送達翌日起至清償日止，
      按週年利率百分之五計算之利息，另自民國八十九年二月一日起至八十九年六
      月三十日止按月連帶給付原告參佰零伍元及自八十九年七月一日起至返還土地
      之日止按月連帶給付原告參佰捌拾貳元。
三、對被告答辯之陳述：
  (一)系爭本件土地並非既成巷道
  １、參照六十八年之航照圖可明顯看出原告所有坐落於貢寮鄉○○○段土地公嶺小
      段第一六五、一七二、一七二之一、一七二之三號土地上，並無任何道路，甚
      至一．五米以下，僅可供人通行之小徑亦無，是以被告所言，本件系爭土地自
      日據時期即有道路存在，顯為謊稱。且系爭道路並非既成道路，業經勘驗當日
      雙溪、貢寮鄉公所人員證明並載明勘驗筆錄，是有關被告等指稱系爭道路為既
      成道路，並非屬實，甚明。
  ２、被告所舉雙溪鄉公所所開具之道路證明書，係指雙溪鄉○○○○○段土地公嶺
      小段三十四地號（即被告庚○○所有）道路，為供公眾通行二十年以上之保甲
      路（即後編定為青雲路），根本與本件系爭土地無涉。而系爭道路位處原告所
      有土地上，原告所有土地則位於台北縣貢寮鄉，地號為雞母嶺段土地公嶺小段
      ，屬台北縣貢寮鄉管理，據此，系爭道路若已為三．０米寬之既成道路，自當
      由管理者即台北縣貢寮鄉公所為之，且非由雙鄉鄉公所開具證明，且查觀諸該
      函之內容即指既成道路係通往該鄉○○○段土地公嶺小段三十四號即被告庚○○所有，與系爭道路位置不相符，是與本件無涉，被告將其他既成巷道指為本
      件系爭道路，殊有張冠李戴之嫌。又雙溪鄉公所曾答覆稱八十三年北縣雙建字
      第二五三五號函覆庚○○先生通往本鄉○○○段土地公嶺小段三四地號土地之
      保甲路，係由本鄉○○○○路尾段經張慶昌住宅（青雲路七號）或張春成住宅
      （青雲路九號）之路段。至於貢寮鄉○○地○○街，經貢寮鄉○○○段土地公
      嶺小段一六五地號土地之道路，非本鄉轄內土地，非本所業務範圍。又雙溪鄉
      公所亦函覆鈞院：經本鄉○○○村○○路於日據時代即編列，經向地方人士查
      詢上開道路一六五、一七三、一七二之一、一七二之三地號道路，非早期人行
      步道之青雲路；且一六五等四筆（一六五、一七二、一七二─一、一七二─三
      ）土地上道路係屬貢寮鄉轄有土地，非本鄉○○○路。再查，貢寮鄉函復稱：
      有關前開地號（一六五、一七二、一七二─一、一七二─三）之土地道路目前
      並無編列路名，至於青雲路並非屬本鄉轄區境內，是以系爭土地道路絕非自日
      據時代即存在之保甲路或既成巷道。又瑞芳地政事務所函覆法院之日據時期保
      甲路地籍圖，確無保甲路通過系爭土地等情。綜上即可明白看出被告等所稱之
      保甲路並非原告所有系爭土地上之道路，不容被告等混淆視聽、扭曲事實，況
      台北縣雙溪鄉公所所員林啟瑞先生作證時稱：系爭道路非既成道路。
  ３、貢寮鄉公所七九北府農六字第二九八一二號函裁罰原告乙○○及謝阿容不當開
      挖整地（但事實上之行為人並非原告乙○○及謝阿容，而係被告），其說明五
      中現場請于文到日起三十日恢復植生覆蓋並函報本府勘驗，足顯示系爭土地於
      遭被告闢路之前，係植生覆蓋並無保甲路通過，是以鄉公所於裁決書中要求回
      復土地之原貌即植生覆蓋之狀，否則若原有保甲路位於其上，則貢寮鄉公所為
      何為此裁決。
  ４、至於證人宋雲萬及游梅，於傳訊時對於所述其以往通行之道路與本件系爭道路
      是否同一，皆表示看不出來，是以根本無法判斷其所稱道路與本件有何關係，
      並無證明力，是以被告主張系爭道路為既成巷道背於事實並無可採，已昭然若
      揭。
  ５、按早期農業社會，田埂農舍比比皆是，縱無道路，農家人亦可自由穿越進出，
      農舍亦可編列門牌，為常見之情景，且依六十八年之航照圖顯示，自日據時期
      至今即存在於被告等住戶間藉以通行之保甲路，散佈於雙溪鄉○○○段土地公
      嶺小段各處，且多條與雙溪鄉○○○○路相連接，被告所舉雙溪鄉公所開具之
      既成道路證明書即指此等由雙溪鄉○○○○○段土地公嶺小段三十四地號道路
      ，而與原告被占用之系爭土地無關，當時被告等所有之土地上居民之來往通行
      ，皆以通往雙溪鄉○○○○○路為主，因早期雙溪有火車經過，較貢寮繁榮，
      買賣、就業、生活皆以雙溪為中心，道路聯絡亦多以此方向為主，由六十八年
      之航照圖即可一目瞭然，然系爭土地位於貢寮鄉，又為四鄰中地勢最高者，四
      週鄰人通行實不可能翻越原告土地之山頭徒增勞頓，是以原告所有之系爭土地
      並無保甲路經過，直至土地公嶺街開闢完成後，被告等為通行土地公嶺街，始
      謊稱原告系爭土地上有保甲路聯絡
  ６、縱被告庚○○等將其自行僱工開闢之道路與前揭二十年以上之保甲路相連通，
      亦不得因之而謂其自行開闢，占用原告土地之部分道路係二十年以上之保甲路
      ，蓋因時效所形成之既成道路，其成立之公用地役關係之要件有三：須為不特
      定之公眾通行所必要，而非僅為通行之便利或省時；於公眾通行之初，土地所
      有權人並無阻止之情事；須經歷之年代久遠而未曾中斷，所謂年代久遠不必限
      定其期間，但仍應以時日長久，一般人無復記憶其確實之起始，僅能知其梗概
      為必要。縱觀上述要件，就系爭土地而言，不僅被告所自行開闢占用原告土地
      之道路年代上並非久遠，且亦非被告庚○○等通行之必要，蓋當時顯已有二十
      年以上之保甲路可供被告等通行，比較八十三年之航照圖及六十八年航照圖即
      可看出。由此可知系爭土地非既成巷道甚明，且若僅因開闢道路與舊有之既成
      巷道相接連即可謂新闢部分為既成巷道，豈不人人皆可藉此擅自開闢他人土地
      主張皆為既成巷道，在法理上豈不荒謬。
  ７、況且就被告主張原告於民國七十九年時因欲整地開闢，乃與被告庚○○，及訴
      外人張冬吟協議以提供土地開闢道路交換挖土機通行被告庚○○所承租之土地
      一事云云，其是否有此約定暫且不論，但顯可看出被告亦明知民國七十九年原
      告因土地鑑界需暫時借過該段一七四之六號土地時，原告所有之系爭土地上並
      無二十年以上之保甲路可言，否則被告等逕可通行，何需主張三方曾有協商。
      且若當時若真係有保甲路之存在，則約定之內容定是就已有之路段如何繼續使
      用或拓寬等事，方合情理，然被告等卻絲毫未提及。再參考六十八年之航照圖
      即可證明系爭土地當時根本未有保甲路之存在甚明，瑞芳地政事務所八九北縣
      瑞地二字第四一六一號函所檢送之隨函檢送雙溪鄉○○○段土地公嶺小段及貢
      寮鄉○○○段土地公嶺小段地籍圖各乙張，圖上著色部份即為日據時期之保甲
      路，貢寮鄉部份圖上之虛線即為本所收件八十九年三月三十一日瑞土測字第一
      七九號道路使用面積測量之位置；亦為佐證被告之詞，實不可信。
  ８、被告所傳游德春、曾文隆、游寬水、游祥耀等證人，多與被告為同族遠親，且
      其住宅亦有通行原告系爭土地地利上之便，故於本件訴訟有事實上之利害關係
      ，其證詞不足採信。
  (二)被告等對原告並無主張袋地通行之權利：
  １、按民法第七百八十七條之袋地通行權，要件上需主張權利人之土地與公路，無
      適宜之聯絡，至於所聯絡之公路是否為便捷之公路，是否通達人車熱鬧之聚集
      所，則非所問，本件被告等所有之土地，自日據時代起即有保甲路可供通行，
      此參被告自行提出之既成巷道證明書，被告庚○○土地上確有既成巷道可供通
      行；參照六十八年航照圖亦可看出被告等土地上自日據時起即不乏藉以通行之
      保甲路，散佈於雙溪鄉○○○段土地公嶺小段各處，且多條與雙溪鄉○○○○
      路相接，不虞無路可行，既有保甲路可供通行，自非袋地，若認保甲路不敷使
      用，亦應考慮拓寬原有之保甲路，無主張袋地通行之權利
  ２、退一步言，縱被告等之土地確屬袋地，按民法第七八七條規定：土地因與公路
      無適宜之聯絡，致不能為通常使用者，土地所有人，得通行周圍地以至公路鄰
      地主張袋地通行權，須其土地本身與公路無適宜聯絡方始當之，倘鄰地本身原
      有便利通行方式卻捨之，反以繁複不便方式通行他人土地，則不能主張有袋地
      通行權利，則通行權人主張通行他人土地時，必須以對鄰人損害最小之方式為
      之（同條第二項參照）始可，查本件被告土地，由地籍圖上可知，同段一七六
      號被告之土地東界直徑僅需三、四十公尺即可連接至土地公嶺街，或西界和雙
      溪鄉公所舖設柏油路面之青雲路相交於青雲路九號附近道路，完全不須經原告
      之土地，如今被告等為能直接與較大之公路相連，貪圖一己之便利，不願繞道
      他徑，即擅自切穿原告之土地闢路，於法無據，實無道理，且使原告之土地形
      成畸零地，蒙受損害甚鉅，是以被告等縱主張袋地通行權利，亦不應向原告為
      主張。更況被告等通行系爭道路，利用原告四筆地號土地，此外，另須通行訴
      外人張冬吟等人所有一七四之六地號土地及簡錦隆等人共有之一六九地號，始
      能連絡土地公嶺街，計通過十餘人土地所有權人（尚有共有問題）所有土地且
      多達六筆地號土地，此通行方式顯不適當，被告等主張袋地通行權利並無理由
      ，委不足採。
  ３、次查，被告等所有農舍均屬新違建，按依建築法規定，興建房屋須有道路存在
      並以之指定為建築線，倘須利用通行他人土地或既成巷道須有土地所有權人出
      具土地使用權同意書或主管機關核發既成巷道證明，被告等不此之途以自己土
      地為道路，卻在自己土地上搭建違章建物，進而竊佔原告土地指依袋地主張道
      路通行，豈符法制。系爭道路未遭被告等竊佔闢成道路前，被告等原有日據時
      期之保甲路及青雲路可供連絡公路，當時既能出入，何以現在不能。
  ４、原告所提供者，為台灣省林務局農林般空測量所之航照圖，其與雙溪鄉、貢寮
      鄉公所函覆所提供者，並無不同，原告按航照圖及地籍圖配套沿圖描繪出青雲
      路及土地公嶺街，並無被告所指故意將不正確之土地公嶺街、青雲路路線圖繪
      製於地圖上之情形。至被告所指原告在地圖上所繪之二條路線圖，乃是因被告
      辯稱其所有之土地為袋地，有通行系爭土地以達公路之必要，是以原告提出二
      替代方案，主張被告闢路以通行至公路時，並未擇其周圍地損害最少之處所及
      方法為之，不符民法七百八十七條之要件，無向原告合法主張袋地通行之權利
      ，被告之地若真係袋地，應採原告所主張之替代方案始為適當，又若為合法主
      張袋地通行權，自亦無徵得供役地地主同意之必要，原告所提供之替代方案，
      經委請巨昇工程有限公司依四週之地形、地勢設計理想之連繫道路，與土地公
      嶺街與青雲路相通，而查巨昇工程有公司所提通行方案係依「山地農牧局農路
      設計規範」所為，其坡度僅12％，長度亦僅百餘公尺，係屬合法且適宜可行之
      通路，並無被告所稱工程浩大，營建工程技術困難．．．等詞。再查簡茂男先
      宅座落貢寮鄉雞嶺土地公嶺小段二十六號土地，門牌號碼為土地公嶺街二十四
      號及二十五號，由宅後有貢寮鄉公所舖設之水泥路面，並非根本不存在之路徑
      ，該路徑長數十公尺，再經溪旁而上可抵被告土地若取直徑相距確實不超過數
      十公尺，但須墊高築為道路，而若不墊高道路，順山勢地形築路，長度亦不過
      一百四十公尺，坡度為12％，較諸原告土地上被告所闢之道路長達三百四十公
      尺，該通行方案亦屬損害最小，且查被告所開闢原告土地上之道路，土地坡度
      高達18％，顯不符上開「山地農牧局農路設計規範」之法定標準，而不適法。
      又查張春成先生宅（青雲路九號）座落雙溪鄉○○○段土地公嶺小段第八十二
      地號土地，鄉公所確己鋪設柚油路，屬既成巷道，亦經鄉○○○○道路證明與
      被告，被告自不能稱不知悉。
  (三)被告等另指三方即被告庚○○、案外人張冬吟、原告，曾協議由原告提供系爭
      土地供被告等通行以交換由張冬吟提供部分土地供原告拓寬青雲路，使原告所
      僱用協樁工程有限公司之挖土機得以進至原告之土地進行整地開發及拓寬緊鄰
      原告自身土地之青雲路云云，亦非事實。被告辯稱：原告於七十九年七、八月
      間，欲對自己所有之土地（即一六五、一七二、一七二之一、一七二之三地號
      ）進行開發整地工程，但因原有之青雲路寬度不足以讓挖土機通行，且原告所
      有之土地均位於被告庚○○向訴外人張冬吟承租之土地一七四之六地號之後，
      無法直接到達聯外道路，亦即原告之土地，係屬袋地，而一七四之六號土地有
      貢寮鄉○地○○路貫穿其上，原告欲使整地挖地機等車輛能通達伊之土地，逐
      經他人轉介與被告庚○○及案外人張冬吟協商，希望以共同提供土地之方式拓
      寬原有之青雲路，並供大眾行走。由現場履勘時所見系爭青雲路之惟一出口緊
      連土地公嶺街，而原告之土地均在被告庚○○向訴外人張冬吟承租一七四之六
      地號土地之後，一七九之二地號土地買賣契約於七十九年六月二日簽定，於同
      年九月二十三日付清尾款，而一七四之六地號之租賃於七十九年八月一日定立
      ，由此亦可見張冬吟於出售一七九之二地號與被告庚○○時確有承諾日後其所
      有之土地（一七四之六地號）提供第三人拓寬道路時，伊有權無條件使用。
  １、查原告否認被告所指有前開交換通行權之約定，按原告僱用協樁工程有限公司
      施工僅為置放石頭之水土保持工程，並非整地，此除由勘驗現場情形足證外，
      另由勘驗結果，原告系爭土地上並無青雲路相鄰或通過，青雲路係另車輛可通
      行之鄉鎮道路與系爭土地相距甚遠等情，益徵前開係被告誆稱之詞，與事實不
      符，被告等應就所謂三方協議，依民事訴訟法第二百七十七條之規定負舉證之
      責。
  ２、蓋查被告時稱系爭土地道路為既成巷道，時稱原告與被告及訴外人張冬吟間有
      交換路權之協議，時又稱被告等之土地為袋地，對原告主張袋地通行權，按若
      系爭土地真為既成巷道，則已有公用地役權，又何須有交換土地使用協議之說
      ；又被告之地若真係袋地，則其稱系爭道路自日據時期即已存在供被告等住戶
      通行又豈不矛盾，被告之說詞相互矛盾，顯係為竊佔原告之土地羅織各種說詞
      。
  ３、原告在所有一六五、一七二等地號土地剷除雜木（以利鑑界），時間在七十九
      年六月間，此由原告申請鑑界時間在七十九年七月二十四日可茲證明。觀土地
      租賃契約書簽訂時間為七十九年八月一日，係在原告剷除雜木後，暫不論原告
      並無與訴外人張冬吟間有所謂交換路權協議，被告既自承張冬吟係承諾日後所
      有土地供第三人拓寬時無條件供其通行，顯不包括在前之行為。
  ４、退步言，原告與張冬吟縱有交換路權協議，基於債之關係相對性，協議效力亦
      不及被告庚○○等人，被告庚○○等亦不得執此對原告主張通行權利。再者，
      觀諸被告庚○○所提出七十九年八月一日土地租賃契約書，簽約主體為出租人
      張冬吟，承租人為葉姜惜，並無被告其中任何一人，且依契約第一條約定，租
      賃目的為承租人耕作使用，並無隻言片語提及通行或路權情事，被告執風馬牛
      不相及他人土地租賃契約指為張冬吟或原告交換土地通行路權之證明，無稽之
      至，不言可諭。
  ５、況且被告等陳述：原告係外地之人士，被告等與伊並不熟識，根本不知其居住
      何處，如誠如被告所述，原告與被告等並不熟識，則何來有被告所指稱交換路
      權之「三方協議」存在，被告之陳述前後反覆矛盾，亦未能提出契約書證明協
      議之存在，足見係被告等為占用原告之土地所羅織之謊言，實不足採信。
  ６、原告系爭土地並無袋地之問題，一六五地號之下一六一地號之土地亦屬原告所
      有，一六一地號土地即緊鄰一六三地號之土地公嶺街，故無袋地問題，亦無須
      與被告等交換路權，民國七十九年鑑界時之所以借地暫過訴外人張冬吟之土地
      ，係因一六一地號之土地為原告與他人所共有，共有人於其上種植稻穀，稻穀
      尚未收割所致，故暫時借道張冬吟之土地，但並無交換路權之協議。
  (四)被告等辯稱：原有道路拓寬者，係原告自行所為，拓寬部分則係乙○○於民國
      七十九年八月間自行雇工整開路云云，惟查：
  １、原告雖於系爭土地實施鑑界時，曾雇工至系爭土地上工作，然該施工內容僅於
      系爭土地與河堤相鄰處，即與雙溪鄉鄉界臨界處推置石塊，其目的亦單純為防
      止系爭土地臨雙溪鄉界處之土方泥土流失，避免塌陷土石阻礙原排水功能造成
      損害之簡單水土保持工作，並非被告所云自行濫墾，拓寬原有道路等情，此由
      被告等於勘驗日業自承系爭道路面上之碎石級配係由其等雇工舖設等詞，即證
      被告等否認系爭道路為其所開設占用並誣指係原告所為，純為卸責之詞，不足
      採信。
  ２、被告等舉被證三台北縣政府開立罰單為證，指原告擅自整地闢道云云，更屬無
      稽。蓋七十九年八月二十九日台北縣政府七十九年北府農六字第二四七八二一
      號函文所指「擅自整地開闢道路」，係指被告庚○○等擅自於地號一四七、一
      四九、一六三、一七九─二等土地擅自整地開闢道路後，遭貢寮鄉公所查知違
      法時，竟利用原告當時未身居當地無法即時得知提出抗辯之機會，向勘驗人員
      謊稱該道路為原告所為，而貢寮鄉公所不查，逕將原告提報台北縣政府，事實
      上原告絕無函文所指整地開闢道路之情形，此由該函文受文者尚包括被告庚○○，而被告卻刻意將「受文者：庚○○」塗掉，其企圖混淆視聽，利用不實書
      證誣指原告之心，甚明；尤其函文所載地號土地均非本件系爭土地，且查一七
      九之二土地係被告庚○○所有地號一六三土地則業由原告捐地後經鄉公所編為
      土地公嶺街，依勘驗日發現被告等於所有土地上均有大興土木，興建房舍之情
      形，實際擅自整地開闢道路者應為被告，與原告無涉。
  ３、被告等一再以台北縣政府之裁決書及證人宋雲萬之證詞主張系爭道路係被告自
      行開闢，並曾與被告協議交換通行之事云云。惟查：
  （１）原告並未自行闢路：原告為鑑界十餘公頃土地，並依照瑞芳地政事務所指示
        ，於定期複丈前將雜木雜草清除，以利測量小組複丈之進行，故清除之工作
        早於七月中旬以前完成，原告於鑑界未完成前，即因身體極度不適，未再前
        往系爭土地有八、九載，鑑界成果圖因而未發，也是事實，被告趁原告清除
        工作完成後，不在地又不知情下，暗中僱用機具，未經原告同意擅自經過系
        爭土地，再到被告之土地上進行闢路整地，此由台北縣貢寮鄉公所查報不當
        使用山坡地查報表機具是在被告所有一七九─二地號土地上被查獲即可窺知
        。由其不當使用山坡地情形利用一部土機，及一輛卡車，開闢該地號之山坡
        地所建之道路，長約四百公尺、寬約三公尺。但查被告所有一七九之二地號
        上道路，其長不過四、五十公尺，何來四百公尺，顯為加上系爭道路長約三
        百四十公尺在內，足證系爭道路確係被告庚○○，所闢建無誤至於原被告
        同一天被罰，係被告僱請協樁工程開闢被告一七九─二地號土地及原告之系
        爭土地闢路，並於原告之系爭土地上填入廢石土塊，瀝青廢渣及部分級配後
        造路所致，告發日原告確實不知也不在場，亦不知道受到行政機關之裁罰，
        致未能及時為異議，直至原告發現所有之系爭土地為被告等無權占用闢路通
        行，訴請返還土地，深入詢查始發現此事，貢寮鄉公所所員宋雲萬先生到庭
        作證時亦證稱，其發現有擅自整地、濫墾情事時，若行為人不在場，即查報
        地主，被告所指台北縣政府七九北府農字六第二九八一二號裁決書，對原告
        及訴外人謝阿容處予罰鍰五千元，查謝阿容於民國七十九年早已身亡，如何
        可能整地闢路並於現場遭鄉公所查報，足證當時台北縣政府並未確實查證系
        爭道路是由何人所闢，僅查報處罰土地上之地主。
  （２）證人宋雲萬之證詞未能具體指出所稱「當時」之時間點究為何時，原告整地
        與其後被告擅自闢路之時間前後相距甚密，證人之證詞無從分辨究竟為何時
        ，甚至其後又稱不能確定所指道路即為系爭道路，無法證明系爭道路究為何
        人所開闢。
  （３）退步言之，縱認原告係自行整地闢路，此與原告、被告間有無交換路權之協
        議一事究屬二事，不能混為一談，二者間無因果關聯性，更何況原告複丈土
        地整地於先，被告闢路於後，被告等至今無法提出證據證明協議一事，徒託
        空言，僅不斷提及前述裁罰之函文，企圖模糊焦點，混淆視聽，實無可信。
（４）查被告不但在系爭四筆土地闢路，還竊佔貢寮鄉○○段土地公嶺小段一六九
        、一七四─六兩地號土地闢路，蓋被告至今提不出前揭土地所有權人供役地
        同意書，更有甚者，自同段一六五地號土地到被告三十四地號土地所經之四
        十一、四十三、四十五、四十六、五十三、五十五、五十六七筆地號土地，
        亦無有土地所有權人同意書，而原告在系爭土地上既未種植，也未蓋屋，實
        無闢路必要，被告於其土地上大興土木建築，其闢路之動機甚明。又被告在
        一七九─二地號土地之後，即雙溪鄉○○○路土地公嶺小段二六之二地號土
        地上竊地闢路，一往戊○○舊宅（目前已無存在，地號為同段三十地號）一
        往庚○○所稱舊宅，青雲路十二號（履勘紀錄為不堪居住），而二六─二地
        號土地為財政部國有財產局所有，豈容私人未徵得國有財產局之同意，擅自
        整地、闢路，觀諸被告此等行徑，其稱已與原告間有交換路權協議一事，顯
        係委責之詞，亳無可採。
四、證據：提出土地登記謄本四份、土地登記謄本十二份、照片十二幅、台北縣政府
    函、瑞芳地事務所規費收據、第一六九地號土地謄本、北縣雙建字第八九八○二
    六五、八九○五五四七、八九○六二四二號函、八九北縣貢建字第七一九四號函
    、八九北縣瑞地字第四一六一號函、巨昇工程有限公司測量圖、山地農牧農路設
    計規範、台北縣貢寮鄉公所查報不當使用山坡地查報表（以上均為影本）、六十
    八年及八十三年之航照圖及地籍圖、貢寮鄉○地○○○段一六一地號土地登記各
    一份為憑。
乙、被告方面：
一、聲明：原告之訴及假執行之聲請均駁回，並陳明如為不利被告之判決，願供擔保
    ，請准免為假執行。
二、陳述：
  (一)原告所稱伊所有之土地為貢寮鄉○○○段土地公嶺小段第一六五、一七二、一
      七二─一一七二─三等四筆土地，又謂被告於靠近同地段一六四、一六一號土
      地及沿雙溪鄉及貢寮鄉之鄉界，直達同地段一七五號土土地上舖設道路，但一
      六四、一六一、一七五號之土地均非原告所有，故其妄指被告等佔有使用伊之
      土地，殊為荒謬。
  (二)被告庚○○、戊○○二人在現居地係世代居住之居民，原告所指之路地早在日
      據時代即已存在，光復後，由雙溪戶政事務所編訂為青雲路，當地居民進出均
      由此路，此可由庚○○、戊○○之戶籍謄本證明原告所言與事實不符。
  (三)被告丙○○、甲○○、許徐月英等人則分別於民國八八年、八一年、八六年向
      原所有權人庚○○、游禎璋二人買受，彼等在買受該土地時，系爭路地早已為
      三米寬之道路，且供眾人行走多年，自無佔奪可言。此可由雙溪鄉○○○○○
      道路證明可證。
  (四)原告於七九年七、八月間，欲對自己所有之土地進行開發整地工程，但因原有
      之青雲路寬度不足，（因系爭道路一邊鄰河、另一邊則為山坡梯田地。）挖土
      機、載運土方之大卡車均無法通行，且原告所有之土地均位於被告庚○○向訴
      外人張冬吟承租之土地一七四─六地號之後，無法直接到達聯外道路，亦即原
      告之土地，係屬袋地，而一七四─六號土地則有貢寮鄉○地○○路貫穿其上，
      原告欲使整地、挖土機等車輛能通達伊之土地，遂經他人轉介與被告庚○○及
      案外人張冬吟協商，希望以共同提供土地之方式拓寬原有之青雲路，並供大眾
      行走。游君因有土地位於原告土地之後方（地號一七九─二，目前為被告甲○○所有。）而該一七九─二地號之土地係由張冬吟出售與被告游君，張冬吟在
      出售該土地時即同時將位於原告土地上方之一七四─六地號土地永久出租予被
      告游君，同時承諾日後如張冬吟提供土地興建道路時須無條件供游君使用。基
      於上項原因，經三方協議，由張冬吟提供部分土地供原告拓寬青雲路，以便原
      告所僱用協樁工程有限公司之挖土機得以進至原告之土地，進行整地開發及拓
      寬緊鄰原告自身土地之青雲路（即地號一六五、一七二、一七二─一、一七二
      ─三之土地）。而原告乙○○則同意將所闢之道路無條件供地主張冬吟、庚○○通行。原告所拓寬青雲路之部分係由其自有之土地穿過游君承租張冬吟之土
      地（一七四─六地號）直至聯外道路，即土地公嶺街。原告於開發整地期間因
      施工不當，遭有關單位（貢寮鄉公所農業課、台北縣政府工務局水利課、農業
      局、瑞芳地政事務所）於七九年八月二十九日以七九北府農六自第二四七八二
      一號發文通知，謂其擅自整地開闢道路，違反有關規定，請即停工，並於同年
      九月七日上午十時前往勘查。嗣於八十一年原告呂君所開闢拓寬之青雲路經貢
      寮鄉公所實際測量僅三米寬，此一部份經台北縣政府工務局授權雙溪鄉公所出
      具之（青雲路）道路證明，且該證明上並註註有『青雲路係原有道路』等字。
  (五)原告於庭訊中及履勘現場時，對被告所稱原告於79年間自行雇工以挖土機、開
      山機機進行挖山整地，同時拓寬原有之青雲路，不敢加以否認，僅謂伊係辦理
      鑑界，而雇工將伊所有之土一六五、一七二、一七二、─一一七二─三等地號
      土地與河堤相鄰處，進行整地及堆置巨石以防止其土地上之上之泥土流失，同
      時拓寬原有道路，但鑑界僅需地政人員在土地所有人之土地四周訂樁即完成鑑
      界之工作。由現場可見原告所有原屬山坡地梯田之地型之土地業已變更為平坦
      之平台地型，實因係原告自行濫墾所造成。此有被證三可資證明。被證三係由
      貢寮鄉公所於七九年八月九日提出出檢舉而由台北縣政府開立罰單與原告，其
      罰單上主旨部分明確指出『原告擅自整地開闢道路等事』等履勘當日雙溪鄉公
      所建設科會同履勘之人員林啟瑞謂既成道路須寬二公尺、長二十米以上，供公
      眾行走二十年以上，或地主出具土地使用同意書，方符合既成道路。然其解說
      顯然錯誤，因按私人之土地，如成為通路，供公眾通行，既歷數十年之久，自
      應認為已因時效完成而有公用地役權關係存在。此項通路之土地，既已成為他
      有公物中之公共用物，所有人雖仍有所有權，但其所有權之行使應受限制，不
      得違反公眾通行之目的。而既成巷道供公眾使用，其所謂『公眾』，乃指供二
      戶以上（含二戶）通行之謂。又依行政法院之判例意旨，因時效完成而有公用
      地役權之既成巷道，並無長寬之限制。行政院七十四年一月二十三日台內字第
      一四五五號函解釋：『都市計劃外之既成道路，其為日據時期之保甲路者，因
      供公眾通行滿二十年，已有公用地役關係存在，而成為他有公物。』另依司法
      院釋字第四○○號解釋理由書，因時效所形成之既成道路，其成立之公用地役
      關係之要件有三：1.須為不特定之公眾通行所必要，而非僅為通行之便利或省
      時；2.於公眾通行之初，土地所有權人並無阻止之情事；3.須經歷之年代久遠
      而未曾中斷。所謂年代久遠雖不必限定其期間，但仍應以時日長久，一般人無
      復記憶其確實之起始，僅能知其梗概為必要。綜觀上述判例及司法院解釋，可
      知系爭（青雲路）道路自日據時代即已存在，當時有數十戶人家居住於此，直
      至民國五、六十年間仍有二個鄰之居民在此居住，當地之地主或居民如欲前前
      往田地耕種，或進出貢寮、雙溪鄉、或外地人士至此探親、採買農產品、觀賞
      風景、登山等均均須利用此一道路，且該青雲路早在原告向其前手簡秋芳購買
      土地時就已存在，在青雲路形成使用之初，並無任一土地所有人提出反對之意
      。因在日據時期，彼此間之土地座落相互交輟，同各地主其土地有為部分在前
      ，部分在後，地主間為使彼此間之土地均有通路可供進出，而分別提以屬於自
      己之土地，供作道路用地供大眾通行，此可由雙溪鄉公所於八三年間所出具之
      既成道路證明，該證明函上載明青雲路係供公眾通行達二十年以上之保甲路。
      目前已改善拓寬為三公尺寬供公眾通行道路屬實。另由被告戊○○、庚○○父
      、祖之原始戶籍分別位於目前青雲路六號、十及一二號，且有台北稅捐單位出
      具之房屋稅籍資料，證明於民國46年間庚○○之父游桂生在此建屋居住，另有
      證人游德春之父、祖日據時代戶籍及其本人之之戶籍謄本資料均位於青雲路十
      四鄰十二號。
  (六)由現場履勘時所見系爭青雲路之惟一出口緊連土地公嶺街，而原告之土地均在
      被告庚○○向訴外人張冬吟承租一七四─六地號土地之後，一七九─二地號土
      地買賣契約於七九年六月二日簽定，於同年九月二三日日付清尾款，而一七四
      ─六地號之租賃於七十九年六月一日日定立，由此亦可見張冬吟於出售一七九
      ─二地號與被告庚○○時確有承諾日後其所有之土地（一七四─六地號）提供
      第三人拓寬道路時，伊有權無條件使用。原告開闢道路、開山整地時間為七九
      年八月九日，此時一七九─二地號土地之使用、管理、收益之權利已屬於庚○○，而非張冬吟，則不論原告是開闢道路、開山整地或搬運巨石安放於原有之
      排水溝渠邊或引導地政人員鑑界，均需經由庚○○承租之土地，否則原告所有
      之土地均為袋地，如何能進行上述工程之施作。是故原告焉能謂其未與被告就
      拓寬後之青雲路交換通行權。
  (七)被告甲○○、己○○○、丙○○等人係分別於八一年四月二○日、八六年七月
      二二日、八八年十一月四日向前地主買受一七九─二、一七五、四○等地號土
      地，此時系爭道路早已因原告整地、開闢道路而拓寬為目前寬三公尺之狀態，
      被告甲○○、己○○○、庚○○、戊○○等人僅因現有之既成道路路面略有毀
      損而加以修補而已，並未更動原有之道路。而此一路段之拓寬，既為原告於
      七九年八月間自行僱工所為，何能歸咎於被告等人。顯然原告之請求非為適法
      。
  (八)原告自承曾僱工至系爭土地上工作，卻以規避事實之說辭謂其僅於系爭土地與
      河堤鄉土地與河堤相鄰處堆置石塊，以防土方流失，然查原告所有之土地均為
      山坡地，並非台地，其堆至於置於河邊之石塊均屬巨石，亦非人力所能搬動，
      必須使用大型機具、車輛方可由他處搬移置放於核於目前之位置，原告向前手
      所買之土地原為梯田。因在七二年間時農地買賣移轉時，須由農業課核發自耕
      農證明，然在核准時必須至現場履勘欲移轉之土地地貌地形是否有變動，及是
      否仍有種植農作物，如有違反時則禁止其移轉，而原告此一部份之土地在其取
      得所有權後，方於七九年間自自行雇工開挖整地，以致整個地形已由山坡丘陵
      地梯田之原貌變更為目前平整之台地。七十九年八八月八日貢寮鄉公所農業課
      經第三人檢舉，而前往現場勘驗原告擅自整地開路之情況，同時核對現現場當
      事人之身分證，並由整地之當事人告知其所開發整地之地號，以開立罰單，並
      將罰單寄至當事人住處，如原告未曾擅自開路整地，則大可在接到罰單時向有
      關單位陳情申訴要求取消罰單。原告在庭訊時亦自稱伊在雙溪鄉、與貢寮鄉交
      界處購有大批之土地，原告係外地之人士，被告等與原告並不熟識，根本不知
      其居住何處，亦不知那幾筆土地已被原告收購，而貢寮鄉公所所開立之罰單不
      但能寄達原告之處所，且罰單上所填寫之地號一四七、一四九、一六三均為原
      告所有之之土地。如非原告自行告知貢寮鄉公所之勘驗人員，他人焉能如此清
      楚。有關此一部份，可從貢寮鄉公所查明當時開立罰單之實際狀況。
  (九)八九年六月二一日庭訊時證人游德春、曾文隆均証稱系爭青雲路在其父祖時代
      即已存在。另由雙溪由雙溪鄉公所所出具之既成道路證明，謂本鄉○○○○○
      段土地公嶺小段三四地號道路，為供公眾通行二○年以上之保甲路。被告庚○○目前之住所清雲路一○號，座落雙溪鄉○地○○段三四地號上，及其相鄰同
      小段三二─四、三三、三四、三五、三九地號及被告丙○○所有同小段四○地
      號之土地，其對外唯一之通路，均需經過第三人之土地，即同小段四五、四六
      、五三、五五、五六等地號土地後，沿原告所有一六五地號土地之邊緣，再經
      由被告目前向訴外人張冬吟所承租之一七四─六地號土地而達土地公嶺街。由
      此可證明雙溪鄉公所出具之既成道路證明已涵蓋經過原告土地上之青雲路。而
      被告庚○○之祖宅（青雲路一二號）座落雙溪鄉○地○○段二五─三地號上，
      戊○○房屋之住址為青雲路六號，土地為同小段二六、二六─一、三○、三一
      、三一─一等地號，則被告庚○○、戊○○等對外之通路則必須經第三人之土
      地，即地號二五─四、二五─五、二六─二等土地後，再經過被告庚○○與被
      告甲○○共有之五六─一三地號及己○○○所有之一七五地號土地後，經原告
      所有之一七二、一七二─三、一七二─一、一六五等地號土地邊緣至庚○○承
      租張冬吟一七四─六地號而達土地公嶺街。而土地公嶺街在原告尚未至雙溪、
      貢寮鄉收購土地時即已存在，只是當時之土地公嶺街路面未舖設柏油而已，否
      則世居於此之居民如何進出該地區，且原告亦僅擁有土地公嶺街經過之一、二
      塊地號土地而已，該土地公嶺街長達數公里，直至雙溪鄉○街○○路土地分屬
      不同地主多人。並非原告捐贈，應係地主間相互交換通行權自然形成之道路，
      否則原告之土地在後，將如何進出？
  (十)由前項所述及證人之說明，均可證明系爭經過原、被告土地上之青雲路為既成
      道路，原、被告雙方之土地亦均屬袋地，故依民法第七八七條之規定原、被告
      均因土地與公路無適宜之聯絡，致不能為通常使用者，土地所有人得通行周圍
      地以至公路。前項情形，有通行權人應於通行必要之範圍內，擇其周圍地損害
      最少之處所及方法為之。以現況觀之，系爭青雲路係沿原告所有地之邊緣通過
      ，業已符合七八七條第二項之規定。『又民法第七八七條第一項所謂土地與公
      路無適宜之聯絡，致不能為通常之使用，其情形不以土地絕對不通公路為限，
      即土地雖非絕對不通公路，因其通行困難以致不能為通常之使用時，亦應許其
      通行周圍地以至公路。』。查民法創設『鄰地通行權』，原為發揮袋地之之利
      用價值，使地盡其利，增進社會經濟之容公益目的，是以袋地無論由所有權人
      或其他利用權人使用，周圍地之所有權人及其他利用權人均有容有容忍其通行
      之義務。又『查民法物權編關於土地相鄰相鄰關係之規定，重在圖謀相鄰不動
      產之適法調和利用。』鄰地通行權之性質，為土地所有權人所有權之擴張，與
      鄰地所有權人所有權之限制，是以土地所有權人或使用權人，如確有通行鄰地
      之必之必要，鄰地所有權人或使用權人，即有容忍其通行之義務，此為法律上
      之物的負擔。實際上原、被告等人所有之土地均屬袋地狀態，無法直接連結對
      外通行之土地公嶺街，則依民法第七八八條之規定有通行權人，於必要時，得
      開設道路。
  (十一)原告自承伊僱用協樁工程有限公司之挖土機、大卡車，在系爭一六五、一七
        二、一七二─一、一七二─三等土地上從事開挖整地、運送挖出之廢土、並
        將挖出之巨石放置於緊鄰該四筆土地排水之河岸邊。原告在系爭土地上整地
        近數月，因原、被告間確曾協議各自拓寬位於自己土地上之青雲路，並供彼
        此通行。故被告在原告整地之同時，經原告之推薦，亦同時委託協樁公司代
        為整理位於原告土地後方一七九─二地號之土地。原、被告所整之土地均位
        在青雲路之路邊，且原告之土地在前，被告之土地在後，所僱用代為整地之
        公司又係同一家，在同一道路、土地上進出數個月，如彼此間無協議交換道
        路通行權，按常理原告即會阻擋被告所僱之車輛人員進出或行經伊之土地，
        而被告亦不可能讓原告所僱用之車輛機具人員通過此時已由被告以妻出名承
        租使用之一七四─六地號土地；亦不可能僱用同一家公司之工人，同一天被
        罰。原告於庭訊中謂其不知、亦不曾與被告協議，明顯係謊言。
  (十二)被告所整之土地位於山凹處，非至現場查勘無從發現，而原告在在貢寮鄉有
        近十甲土地，原告實際上整地之地號為系爭四筆土地，該四筆土地之位置均
        為凸面，亦即向陽面，在數百公尺之外即可清楚看見，故原告在其處整地，
        只要有人從土地公嶺街經過，即可清楚看見系爭四筆土地已由原來之梯田變
        為光禿禿之山丘，而原告所提供予貢寮鄉公所農業課之查報人員及縣政府會
        勘人員之三筆土地（一四七、一四九、一六三）則為緊鄰土地公嶺街平坦之
        土地，根本就無須整地，而系爭地（
        ─三）則不但為山坡地，且為梯田，如不整地，就只能做為農地使用。又由
        系爭土地（一六五、一七二、一七二─一、一七二─三地號）至罰單上土地
        （一四七、一四九、一六三地號）之距離有三、四百公尺之遠，與被告所整
        之土地則相距六、七百公尺之遠，如原、被告所整之土地非在同一道路之上
        ，焉有可能同時遭貢寮鄉公所農業課告發？因被告之土地係隱匿在山凹處，
        並非如原告之土地在明處，放眼即可看見。且原告謂一六三地號土地業經原
        告捐地後經鄉公所編為土地公嶺街，更可證明原告故意誤報不實之地號予查
        報人員及縣政府會勘人員。而原告一再聲稱置放巨石於溪岸邊係為保持水土
        ，其說辭顯不可採，該溪流早已存在，從無水土流失之事，僅因原告僱用重
        型機具（挖土機、載土方、巨石之卡車）進行整地，因彼等機具、及運送土
        方巨石之車輛均屬重型車，原告唯恐原有道路不堪負荷而崩塌，方才需要將
        巨石置放於溪岸邊，以確保路基之安穩。並非原告所說僅為防止土壤流失而
        施作。又由原告於七月十七日庭訊時謂其所僱用之大型機具車輛能行走之道
        路，小型車則不一定能通行，顯有錯誤，因原有青雲路之寬度僅容小型車單
        向通行，且該路係位於不規則之山坡地上，路之一邊為河流，一邊為梯田，
        如原告未進行整路拓寬工程，則伊所僱用大型之重型車如何在路面寬度比該
        車輛軸承窄之道路上行駛、迴轉，且路面高低不平，路線彎彎曲曲，勢必使
        該運載土方、巨石之大卡車因自己之重量而造成車輪下之泥土下陷形成兩條
        溝道，其車輛亦可能因超重，加上路面不平，導致其底盤遭巨石卡住而動彈
        不得。
  (十三)原告謂其鑑界時間為七十九年六月間，但聲請鑑界時間卻在七十九年七月二
        十九日，時間之先後不符，地政單位焉有可能在當事人未依法提出聲請鑑界
        測量、繳交規費即先行鑑界測量，果真如此，則瑞芳地政事務所豈非有違法
        之嫌？實際上須由土地所有人向土地所在地之管轄地之地政機關提出聲請鑑
        界，並繳交鑑界費後，再由地政機關測量科人員指定測量勘界時日，由聲請
        人導往至欲鑑界之土地現場。故原告實於七十九年七月二十九日提出鑑界之
        聲請而已，並非鑑界完成。因貢寮鄉公所告發日為七九年八月八日，縣府勘
        驗日為七九年九月七日。
  (十四)被告庚○○之妻葉姜惜與訴外人張冬吟之土地租賃契約書係於七十九年八月
        一日簽立生效，該租約並未約定承租地不得作為其他用途使用。故原告在聲
        請勘界之後，如欲整地或進出其個人所有之之土地，則必須經土地使用人（
        即承租人）同意，欲將原有小路拓寬，以供其大型重車行駛，則因事涉土地
        所有權人、承租人雙方之權益，則原告事必須與被告庚○○（承租人之夫）
        及地主張冬吟協商，位於原告一六五地號之左下方，張冬吟尚有地號五六─
        八之土地，亦須經由位於原告一六五地號上之青雲路進出。在彼此均有需要
        用到對方之土地，方能到達各自之土地。故當原告因整地須拓寬原有道路時
        ，前來與被告庚○○及訴外人張冬吟協商，以拓寬後青雲路之通行權為交換
        條件，取得被告及訴外人之同意。
  (十五)被告庚○○位於雙溪鄉○○○段土地公嶺小段三十四地號上之建物，係八十
        三年間依法聲請並領有使用執照之合法建築物，被告在聲請建屋時即有繪製
        房屋土地位置圖及對外道路圖，該圖所繪製之路即涵蓋通過原告一六五地號
        及被告庚○○向訴外人承租一七四─六地號土地上之青雲路。向雙溪鄉公所
        申請，經雙溪鄉公所實地履勘後，認定符合聲請建築所需之條件，方核發既
        成道路證明。鄉公所並將相關資料轉呈縣政府，經縣政府關單位會勘後，依
        法核發建築執照。及至建物完工後再經勘驗合於標準，方才核發建物使用執
        照。原告身為建築業人士，知之甚詳，卻故意扭曲事實，意圖誤導。
  (十六)原告謂自被告己○○○176地號旁經由土地公嶺街二十四、二十五號土地所
        有權人簡茂男屋茂男屋側可聯絡土地公嶺街；及經張春成青雲路九號房屋旁
        ，沿小溪旁通行，即抵被告庚○○四十號之土地，二者距離均不到二十公尺
        。此種說辭係屬自說自話，原告自行在地圖上上任意繪製二條根本不存在之
        路徑，且故意將不正確之土地公嶺街、青雲路路線圖繪製於地圖上，以原告
        所言自簡茂男位於土地公嶺24、25地號土地至被告己○○○176地號土地，
        除須翻過數個山頭，坡度陡峭，不適開路行走，同時由該處至被告己○○○
        處至少距離一千公尺，另一訴外人張春成與被告所有四十地號土地間之距離
        則超出一千公尺，原告所謂之小溪深達數丈，被告所有一七六、四○地號均
        位於下坡地帶，坡度陡峭，且由該第三人處所至被告之土地亦須經過第三人
        所有地號二三、二三─一、二三─二、一七四─四二、（由訴外人簡茂男房
        屋所在之二四地號土地至被告己○○○一七六地號土地）八三、八二、八一
        、八○、七九、四○─一（由訴外人張春成房屋所在之八二地號土地至被告
        許丙○○40地號土地）等多筆土地，原告所繪製之路線係根本就不存在之道
        路，如須另行開路，除須徵求土地所有權人之同意外，並因面臨坡度陡峭，
        不可能如原告所繪製於地籍圖上以直線方式進行，必須蜿蜒曲折繞山而上，
        且必須在欲開之道路上先行開山整地，進行水土保持工程，建檔土牆、坡崁
        （防土石崩塌），建橋樑（因河面寬且水深，雨季河水暴漲，河水湍急），
        不但工程浩大，經費龐大，營建工程技術之困難度，均非一般民眾能力所能
        及，且實際距離又遠超出目前行走青雲路至土地公嶺街之距離。以目前山坡
        保育地之規章法令，亦不允許土地所有權人任意開挖整地。原告明知其主張
        不但不具實質意義，且亦不符法令規定。其要求無異於要被告等人觸法犯紀
        。
  (十七)被告及其他與原、被告土地相鄰之土地所有權人，彼等不論於其所有之土地
        上是居住或耕種，其進出均需利用系爭道路至訴外人張冬吟屋旁往澳底之保
        甲路，（該道路目前仍然存在）以張冬吟為例，在伊未出售祖產時，所有之
        土地均分散於系爭道路之後或於系爭道路之左側，即使伊出售一七九─二
        地號土地予被告庚○○後，目前仍有五六─八地號位於系爭道路之左側，原
        告否認系爭道路之存在，則試問原來世居於此之居民、地主、佃農要如何才
        能到達其所有之土地進行耕種及往返住家？又如何與與鄰近之人家往來？依
        民事訴訟法之規定，原告應就此一部份負舉證責任。
  (十八)由原告所提出之台北縣政府七九年八月二十九日，文號七九北府農六字第二
        四七八二一號函，其說明為依據貢寮鄉公所七九年八月八日七九北縣貢農字
        第七○二八號函辦理。主旨則為縣政府與相關單位定於七十九年九月七日上
        午十時三十分至現場勘察，另由貢寮鄉巡查員吳吉信於七九年八月二日查報
        不當使用山坡地查報表中對不當使用情形註明利用挖土機濫挖整地、開闢道
        路等。台北縣政府七十九年十月十三日對七九年九月七日之會勘紀錄、縣政
        府行政罰鍰裁決書各乙份以七九北府農六字第二九八一二○號函通知原告及
        參與會勘之相關單位，其說明內容依據貢寮鄉公所七九年八月八日七九北縣
        貢農字第七○二八號函及七九年九月七日現場會勘結論辦理。台端（乙○○
        、謝阿容）等於貢寮鄉○○○段土地公嶺小段54號等22筆地號山坡地擅自開
        挖整地，經經本府七九年八月二九日七九北府農六字第二四七八二一號函，
        于七九年九月七日會同有關單位人員員現場勘查屬實。隨函檢附繳款書六聯
        單乙份（寄乙○○處）請至臺灣銀行本縣各地分行繳交罰款，並將收據聯寄
        本府以便結案。台北縣政府七九年十月十三日以七九北府農字六第二九八一
        二○號將台北縣政府行政罰鍰裁決書分別寄至原告與同案謝阿容台北縣瑞芳
        鎮○○路一九號、台北縣雙溪鄉○○○路一七號之住處。該裁決書就事實部
        分說明原告及謝阿容二人於台北縣貢寮鄉○○○段土地公嶺小段五四、五四
        ─一、五七、五八、六一、七四─二、七八、七九─一、八一、九○、九一
        、九四、九四─二、一一三、一五九、一六○、一六一、一六三、一六五、
        一七二、一七二─一、一七二─三等二十二筆地號山坡地擅自經營整地使用
        ．．．．．．會同有關單位現場勘查屬實。而會勘情形則紀錄現場整地範圍
        甚廣，開闢道路約一公里，一四七、一四九地號並未整地。由以上公文書記
        載所述，可知原告就其所有位於貢寮鄉之土地係進行全面性之整地開路工程
        ，其在貢寮鄉公所巡山員查報時故意以不實之地號告知巡山員，意圖規避責
        任，在接獲台北縣政府七九年八月二十九日，文號七九北府農六字第二四七
        八二一號函，通知原告，縣政府將與相關單位定於七十九年九月七日十時三
        十分至現場勘察時，因心虛而不敢出面說明，如原告未曾擅自整地開路即應
        出面澄清，甚至可藉此查明是誰未經其同意而任意在其土地上開挖，但因係
        原告自行雇工從事開路整地之工程，（在八十九年七月十七日庭訊時，原告
        自承經訴外人張冬吟介紹僱用協樁工程有限公司之重型機具，庭上訊問原告
        疊在河岸邊之巨石從何而來？又問巨石係如何搬運至河岸邊疊放？原告答稱
        巨石係就地挖取，巨石係以挖土機及大卡車河岸邊運至河岸邊疊放。）故原
        告於接到縣政府勘驗現場通知單，該通知單內容除告知原告擅自整地開闢道
        路，同時告知勘驗現場時間，但原告不但未提出申覆，明知台北縣政府與貢
        寮鄉公所及有關之人員會勘之時間亦不敢到場說明。由貢寮鄉公所開出檢舉
        告發單，至會勘後由縣政府開出罰單之內容觀之均為同一事件。不容原告謊
        稱伊不知情、或未收到處分書。否則原告何以能提出台北縣政府七九年八月
        二十九日，文號79北府農六字第二四七八二一號函作為證物？又貢寮鄉公所
        及台北縣政府對被告庚○○及訴外人張冬吟（原一七九─二土地所有權人）
        二人所裁決之行政罰鍰書說明欄第二項僅謂台端等於貢寮鄉○○段土地公嶺
        小段一七九─二等一筆地號山坡地擅自開挖整地。另台北縣政府八九北府農
        土字第二八九六七三號信函中說明第二項謂分別以七十九年十月十三日七九
        北農六字第二九八一二一、二九八一二○號行政罰鍰裁決書，各處予罰鍰伍
        仟元。同時分別寄至原告乙○○、與被告庚○○戶籍所在地，命行政罰鍰部
        分由彼等繳納，但對乙○○61地號之共有人（謝阿容）及被告之前手地主張
        冬吟（一七九─二地號）卻未對彼等開立罰單，由此可見所有遭整地開路之
        土地，在查報及勘驗現場時，縣政府及其他相關單位對事實真相均有經過謹
        慎查證，方才能確立究竟是誰在擅自整地開路，濫墾之範圍有多大。另由縣
        政府之對原告所開出之處分書，可明確知曉原告所有之土地共二二筆全數進
        行開路整地，而被告庚○○僅有對一七九─二一筆地號進行整地而已。
  (十九)八九年四月一三日履勘現場時貢寮鄉○○○○○道路雖非既成巷道，應係原
        為供行走之巷道（即農夫搬東西行走之路）年代不清楚。八九年六月二一日
        庭訊時法官問訊證人游德春『卷附履勘照片你有無經過這條路？』游德春答
        稱『我時常在砍竹之時經過。我的地在雙溪及貢寮。我砍竹地方為貢寮鄉的
        地。我已砍了二十幾年了，以前這條路是人在走，有的路段較窄約二、三尺
        （台尺）有的路段較寬約七、八尺』、法官問：『照片上這路何時變成可供
        車輛通行？』證人答稱『約十幾年了，確實時間我已記不得了』法官問：『
        你是否還有土地在貢寮？』答：『有，當初沿著系爭地上面有種竹林。』法
        官問：『你家族住山上多久？』答：『我父母約日據時代就住在那裡了。當
        天履勘那條路在小時候就有那條路了』，同日法官問訊另一證人曾文隆『履
        勘那條路有無走過？』證人答稱：『約四十幾年前我就有走那條路』另由證
        人游寬水、游梅之證詞均證稱系爭道路存在已有數十年，且目前該道路仍在
        使用中。法官問訊證人宋萬雲『當時看現場是否祇砍掉樹而已？』證人答稱
        ：『有做出路來，也有在挖地。』由上述證人之證詞可證系爭道路在日據時
        代即已存在，祇不過寬度沒有目前寬而已，證人宋萬雲亦證稱伊查報時原告
        在其土地上有做出路來，也有在挖地。可見系爭道路係原告自行雇工將原有
        之路予以拓寬。
  (二十)由雙溪鄉公所核發之既成巷道證明，見被證二及附圖四幅，包含八十九年四
        月十三日現現現場履現場履勘時由法官所繪製現場圖中之A‵及A係屬同一位
        置。雙溪鄉公所八十三北縣雙建字第二二二○五三五號既成道路證明中，亦
        明白敘述通往三叉港段土地公嶺小段34地號土地道路原為供公眾通行達二十
        年以上之保甲路，目前已拓寬為三公尺供公眾通行屬實。此乃雙溪鄉公所出
        具之公文書，如未經實地勘驗，焉有公務機關甘冒觸犯刑責，任意核發與事
        實不符之公文書。且被告與鄉公所承辦人員非親非故。履勘現場時，亦可看
        出由被告庚○○新屋青雲路一○號房屋，經系爭道路Ａ、至Ａ′處至出口亦
        僅有系爭道路可行而已。
  (二一)原告一再陳明其所有之一六三地號土地已捐予貢寮鄉公所開闢土地公嶺街，
        一六一地號土地位於於一六五地號之下方，緊鄰一六三地號可連接土地公嶺
        街，然事實上土地公嶺街僅是經過原告一六三地號土地之中間部分而已，該
        筆土地亦未曾捐予貢寮鄉公所，一六一地號則係原告與訴外人謝阿容所共有
        分管，二人各有二分之一所有權，謝阿容所分管之部分為緊鄰一六五地號部
        分之土地，原告所有之部分則為一六一地號之下方，故原告所有一六五地號
        之土地，並無法與直接到達位於一六三地號上之土地公嶺街，亦即原告所有
        之一六五、一七二、一七二─一、一七二─三四筆土地乃屬袋地。
  (二二)原告謂當時被告等所有之土地上之居民之來往通行，皆以雙溪方向之保甲路
        為主，因早期雙溪有火車經過，較貢寮繁榮，買賣、就業、生活皆以雙溪為
        中心。則試問以瑞芳地政事務所提出之地籍圖上僅繪有三條保甲路，而該三
        條保甲路彼此間除有一段距離外，同時亦無其他村路與該保甲路相連接，散
        居於雙溪、貢寮二鄉交界之居民、農戶又如何到達目前地圖上之保甲路？又
        原告憑何認定此地之居民僅因雙溪鄉較繁榮，就根本不會至貢寮、澳底、甚
        或留在本地一帶買賣、就業、耕種？而如在本地或須至貢寮、澳底之民眾又
        將如何行走？原告就此一部份無法說明。
  (二三)雙溪、貢寮二鄉公所函查台北縣貢寮鄉○○○段土地公嶺小段一六五、一七
        二、一七二─三、一七二─一地號上道路及通往位於該四筆土地後之被告庚○○之祖宅位於青雲路一二號，（坐落雙溪鄉○○○段土地公嶺小段二五─
        三地號）自日據時開始出入通行之道路為何？據貢寮鄉公所之函覆說明第二
        點：Ａ、Ｂ、Ｃ、Ｄ之碎石路非既成道路，乃係民眾自行闢建，而既成道路
        認定必須符合二公尺寬，並供公眾通行並供公眾通行二十年以上。第三點：
        該路原為農用小徑，亦為民眾自行開闢。而雙溪鄉公所則表示非屬其管轄，
        故不清楚。然雙溪鄉公所於被告庚○○於八三年間間委有建築師繪製道路位
        置圖，聲請核發既成道路證明，經雙溪鄉公所於八三年以北縣雙建字二○五
        三五號核發既成道路之證明。又司法院釋字第四百號解釋理由書之意旨，因
        時效所形成之既成道路，其成立之公用地役關係之要件有三：一、須為不特
        定之公眾通行所必要，而非僅為通行之便利或省時；2.於公眾通行之初，土
        地所有權人並無阻止之情事；3.須經歷之年代久遠而未曾中斷。所謂年代久
        遠雖不必限定其期間，但仍應以時日長久，一般人無復記憶其確實之起始，
        僅能知其梗概為必要。其中並無一字提及或規定既成道路之寬度，僅說明須
        為不特定人士通行，亦未規定年限。另有行政法院判例內容為在為在台灣光
        復之初，即已成為供公眾通行之道路，自應認為以因時效完成而有公用地役
        關係之存在，原告對之雖仍有所有權，但不得違反供公眾通行之目的。另行
        政法院八八年判字第四二六一號之判號之判決理由書中明白指出既成巷道供
        公眾使用，其所謂『公眾』，乃指供二戶以上（含二戶）以上通行之謂。又
        依首揭行政法院判例意旨，因時效完成而有公用地役權之既成巷道，並無寬
        度之限制。該判決理由同時指出私人之土地，如成為通路，供公眾行走，既
        已數十年之久，自應認為以因時效完成而有公用地役關係存在。既已成為他
        有公務中之公共用物，所有人雖仍有所有權，但其所有權之行使應受限制，
        不得違反公眾通行之目的。由以上司法院或行政法院之判例解釋，可知所謂
        既成道路之構成條件為是否供眾人行走，年代久遠而未曾中斷，所謂年代久
        遠亦不必限定其期間。又依法行政命令不得違背法令，行政命令違背法令者
        無效。故貢寮鄉公所函覆謂系爭道路原屬農用道路，係民眾自行開闢。再由
        諸多證人之證詞及事實觀之，系爭道路為既成道路，應屬事實無誤。
  (二四)另由貢寮鄉公所及台北縣政府之通知函、會勘紀錄、說明，亦可知系爭道路
        位於原告土地之部分係原告自行拓寬，並於拓寬後供附近所有之住戶、土地
        所有人、及其他不特定人士等行走近十年之久。被告僅就原已拓寬之路予以
        維修而已，並未更動其原貌。請求鈞院依法駁回原告之訴，藉維公益。
  (二五)證人吳吉信對於處分書中之人及地號如何得知？吳吉信答稱『係會同美豐村
        村長蕭水逢至現場勘查，並至相鄰之農家（張冬吟）詢問得知，因時近中午
        ，故未見行為人，無法確認究係何人。』被告訴訟代理人問證人吳吉信，其
        身為村幹事兼巡山員，在此路未拓寬前，是如何巡山？其答稱『因公家所配
        置之機車性能並非十分優良，如遇雨天，因土路泥濘，就只走下面柏油路。
        』鈞院問政人張萬福履勘現場之情形如何？張萬福答稱『有開路，有整地，
        當時地政人員有就圖核對。』鈞院又問張萬福何以對地主開告發單而非行為
        人？則答稱『因行為人無法掌握，但所有權人亦應負責。』鈞院問證人游祥
        耀有無印象走過此路？（同時提示卷證內照片予游祥耀看）最近一次行走此
        路係何時？是何人拓寬此路？游祥耀答稱：『照片上之房屋系爭道路）拓寬
        前，最窄處為二人可同時並行，最寬處有二公尺，這路是任何人都可以行走
        ，從無有人異議，這條路存在至今已有一百多年了。』由證人之說明可知，
        系爭道路早在日據時代即已存在，只是泥土路而已。
  (二六)根據行政法院四五年度判字第八號內之判決理由敘明由台灣省政府四府交路
        字第二七○○一號令規定整理縣鄉鎮○路地籍注意事項所為敘述，可以了然
        ，殊不能以地籍圖上未繪有道路，即抹煞道路存在之事實。此系爭道路供公
        眾通行，既已歷百年之久，自應認為以因時效完成而有公有公用地役關係之
        存在。
三、證據：提出庚○○、戊○○之戶籍謄本、貢寮鄉○○○○○道路證明、台北縣政
    府七九北府農六字第二四七八二一號函、庚○○房屋設籍課稅資料、所有權狀、
    使用執照、建築執照、游德春之父祖日據時代戶籍謄本及民國時代游德春之戶籍
    謄本、葉姜惜與張冬吟之土地租約、庚○○與張冬吟土地買賣契約、己○○○、
    甲○○及李素如之土地謄本、庚○○祖產後之房屋道路照片、地籍圖的資料、行
    政法院四五前字第八號判例、五七年第三二號判例、八八年前字第四二六一號判
    決書、（以上均為影本）各一份為證。
丙、本院依職權偕同台北縣瑞芳地政事務所人員履勘現場並囑託鑑測道路面積、函詢
    台北縣貢寮鄉、雙溪鄉○○○於道路之實際使用情形，並依聲請傳喚證人游德春
    、曾文隆、游寬水、宋雲萬、游梅、吳吉信、張萬福、游祥耀到庭。
    理    由
一、按訴狀送達後，原告不得將原訴變更或追加他訴，但經被告同意或擴張或減縮應
    受判決事項之聲明者，不在此限，民事訴訟法第二百五十五條第一項第一、三款
    定有明文。本件原告原起訴聲明：被告庚○○等五人應共同將坐落台北縣貢寮鄉
    ○○○段土地公嶺小段第165、172、172-1、172-3等四筆土地上之地上物清除，
    並將所占用之全部土地返還予原告；被告庚○○等五人應連帶給付新台幣九萬零
    四千元，並自訴狀繕本送達翌日起至清償日止，按年利率百分之五計算之損害金
    另至如訴之聲明第一項所示占用土地返還原告日止，按月給付新台幣八百元。嗣
    依地政人員實際測量結果更正其聲請為：被告庚○○等五人應共同將坐落台北縣
    貢寮鄉○○○段土地公嶺小段第一六五、一七二、一七二─一、一七二─三等四
    筆土地上如附圖所示碎石路道路面積一一一五平方公尺之地上物（即以碎石級配
    舖設道路路面及路旁之電力、電話等電線桿）清除，將上開所占用地號之土地返
    還原告；被告庚○○等五人應連帶給付新台幣貳萬肆仟參佰陸拾柒元，及自起訴
    狀繕本送達翌日起至清償日止，按週年利率百分之五計算之利息，另自民國八十
    九年二月一日起至八十九年六月三十日止按月連帶給付原告參佰零伍元及自八十
    九年七月一日起至返還土地之日止按月連帶給付原告參佰捌拾貳元，依前揭法條
    所示，應予准許。
二、原告起訴主張：坐落台北縣貢寮鄉○○○段土地公嶺小段第一六五、一七二、一
    七二─一、一七二─三等四筆土地，面積合計一．三九六六公頃︵以下簡稱系爭
    土地︶係原告於六十九年五月間向訴外人簡秋芳等人所購買，並於七十二年五月
    七日辦理過戶移轉登記完成，嗣因原告自購買迄今尚未規劃使用，僅於七十九年
    間為瞭解土地之界限，申請台北縣瑞芳地政事務所複丈鑑界，嗣後即未曾再到現
    場勘察。詎料，被告庚○○等五人為使相近於系爭土地之渠等所有土地利用方便
    ，在未經原告同意，竟於七十九年八月間共同出面雇工於靠近同地段第一六四、
    一六一號土地及沿雙溪鄉與貢寮鄉之鄉界，直達貢寮鄉○○○段土地公嶺小段第
    一七五地號之系爭土地上，以挖土機推平整地舖設寬五公尺至十二公尺不等，長
    約三百公尺之碎石道路及架設電話及電線桿，供被告庚○○等五人通行使用，迄
    今仍由被告庚○○等五人占有使用中，依民法第七百六十七條及第一百八十四條
    、第一百八十五條規定，請求被告庚○○五人應將現仍占用之系爭土地之碎石路
    面清除，回復原狀，並將所占用之全部土地返還原告，被告等並應對原告所受相
    當租金之損害負連帶損害賠償責任並返還所受之不當得利等情。
三、被告則以：系爭土地上之道路早在日據時代即已存在，光復後並由雙溪戶政事務
    所編訂為青雲路，供眾人行走多年，在青雲路形成使用之時，並無任一土地所有
    人提出反對之意，此有雙溪鄉公所於八十三年出具之既成道路為證，是青雲路係
    供公眾通行達二十年以上之保甲路。至於系爭土地目前已改善拓寬為三公尺寬，
    係原告於七九年七、八月間，欲對自己所有之土地進行開發整地工程，自行僱工
    所為，被告等人僅因系爭道路路面略有毀損而加以修復而已，並未更動原有之道
    路。況原告於七十九年七月間進行整地之際，因原告所有之土地均位於被告庚○○向訴外人張冬吟承租之土地一七四─六地號之後，無法直接到達聯外道路，故
    原告遂經他人轉介與被告庚○○及案外人張冬吟協商，希望以共同提供土地之方
    式拓寬原有之青雲路供大眾行走，被告庚○○因有土地位於原告土地之後方（地
    號一七九─二，目前為被告甲○○所有。）而該一七九─二地號之土地係由張冬
    吟出售與被告庚○○，張冬吟在出售該土地時即同時將位於原告土地上方之一七
    四─六地號土地永久出租予被告庚○○，同時承諾日後如張冬吟提供土地興建道
    路時須無條件供游君使用。基於上項原因，經三方協議，由張冬吟提供部分土地
    供原告拓寬青雲路，以便原告所僱用協樁工程有限公司之挖土機得以進至原告之
    土地，進行整地開發及拓寬緊鄰原告自身土地之青雲路（即地號一六五、一七二
    、一七二─一、一七二─三之土地），即原告已同意將所闢之道路無條件供地主
    張冬吟、庚○○通行。又因原、被告雙方之土地亦均屬袋地，故依民法第七八七
    條之規定原、被告均因土地與公路無適宜之聯絡，致不能為通常使用者，土地所
    有人得通行周圍地以至公路。前項情形，有通行權人應於通行必要之範圍內，擇
    其周圍地損害最少之處所及方法為之。以現況觀之，系爭青雲路係沿原告所有地
    之邊緣通過，業已符合第七八七條第二項之規定等情，資為抗辯。
四、原告主張其所有之台北縣貢寮鄉○○○段土地公嶺小段第一六五、一七二、一七
    二─一、一七二─三等四筆土地，嗣經被告庚○○、丙○○、甲○○、戊○○、
    己○○○等人共同鋪設長約三百公尺之碎石道路及架設電話及電線桿，供渠等通
    行使用等情，業據提出土地登記謄本四份、土地登記謄本十二份、照片十二幀的
    資料為證，並經本院依原告之聲請履勘現場，製有勘驗筆錄在卷可參，而被告使
    用系爭土地之位置、面積，復經本院囑託台北縣瑞芳地政事務所派員測量明確，
    有土地複丈成果圖附卷可按，且為被告所不爭執，堪信為真實。
五、按以無權占有為原因，請求返還所有物之訴，被告對原告就其物有所有權存在之
    事實無爭執，則原告於被告無權占有之事實，無舉證責任。被告應就其取得占有
    ，係有正當權源之事實證明之。如不能證明，則應認原告之請求為有理由（最高
    法院七十二年度台上字第一五五二號判決意旨參看）。又當事人主張有利於己之
    事實者，就其事實有舉證之責任，民事訴訟法第二百七十七條，定有明文。本件
    被告庚○○、丙○○、甲○○、戊○○、己○○○對系爭土地為原告所有之事實
    並未爭執，已如前述，僅以：系爭土地上之道路早在日據時代即已存在，並於光
    復後編訂為青雲路，為供公眾通行達二十年以上之保甲路；及道路係由原告自行
    僱工拓寬，被告等人僅略就路面為修補；且原告與被告海國明、訴外人張冬吟已
    協議系爭道路原告須無條件將其所闢之系爭道路無條件供地主張冬吟、庚○○通
    行：況原、被告雙方之土地亦均屬袋地，系爭青雲路係沿原告所有地之邊緣通過
    ，業已符合第七八七條第二項之規定等情，主張渠等係有權占有系爭土地上道路
    ，被告自應就上開有權占有之事實，負舉證之責。
  (一)首查，被告抗辯系爭道路業已編謂為青雲路，為既成之道路等情，固據提出被
      告庚○○、戊○○之戶籍謄本及台北縣雙溪鄉公所八十三北縣雙建字第二○五
      三五號函影本各一份為證，然為原告所否認。依被告提出之前開雙溪鄉○○○○○道路證明書係記載「．．．本鄉（雙溪鄉）通往三叉港段土地公嶺小段三
      十四地號道路，為供公眾通行二十年以上之保甲路，目前已改為拓寬為三公尺
      寬供公眾通行道路屬實．．．」，然本件系爭道路位處原告所有之台北縣貢寮
      鄉○○○段土地公嶺小段，應屬台北縣貢寮鄉管理，相關之道路證明書，亦應
      由台北縣貢寮鄉鄉公所管理出具之；且觀諸該證明書之內容係指該既成道路是
      通往被告庚○○所有之雙溪鄉○○○段土地公嶺小段三十四號土地，與本案原
      告主張之系爭道路位置並不相符；經本院就本件系爭道路使用情形依職權函查
      台北縣雙溪鄉、貢寮鄉公所之結果，台北縣雙溪鄉公所覆稱：「本鄉（雙溪鄉
      ○○○○村○○路於日據時代即編列，依瑞芳地政事務所土地複丈成果圖所示
      土地係屬貢寮鄉轄有土地，經向地方人士查詢上開道路（即本件系爭一六五、
      一七三、一七二之一、一七二之三地號道路），非早期人行步道之青雲路」，
      有該所八十九年七月十九日、同年八月五日出具之北縣雙建字第八九○五五四
      七、八九○六二四二號函文在卷可參；另貢寮鄉公所覆稱：「有關一六五、一
      七二、一七二─一、一七二─三地號之土地道路目前並無編列路名，至於青雲
      路並非屬本鄉轄區境內」，有該所八十九年八月七日八九北縣貢建字第七一九
      四號函文可參，是以被告以雙溪鄉○○○○道路證明所指之「青雲路」即為本
      件原告所指系爭被占用之道路云云，尚非可採。且據原告提出之台北縣雙溪鄉
      公所八十九年九月十八日出具之北縣雙建字第八九二○二六五號函文稱「本鄉
      （雙溪鄉）八十三年北縣雙建字第二五三五號函覆庚○○先生通往本鄉○○○
      段土地公嶺小段三四地號土地之保甲路，係由本鄉○○○○路尾段經張慶昌住
      宅（青雲路七號）或張春成住宅（青雲路九號）之路段。至於貢寮鄉○○地○○街，經貢寮鄉○○○段土地公嶺小段一六五地號土地之道路，非本鄉轄內土
      地，非本所業務範圍。」等情，顯見被告提出之台北縣雙溪鄉○○○○道路證
      明所指之「青雲路」係位於台北縣雙溪鄉，與本件系爭道路位於台北縣貢寮鄉
      ，二者並無關連，亦據台北縣瑞芳地政事務所八十九年七月二十七日發文之八
      九北縣瑞地二字第四一六一號函附之雙溪鄉○○○段土地公嶺小段及貢寮鄉○○○段土地公嶺小段地籍圖在卷可參，是被告前開所辯，並非可採；原告主張
      被告等所稱之保甲路並非原告所有系爭土地上之道路等情，與事實相符，應可
      採信。
  (二)被告復抗辯：系爭道路於日據時代即已存在，為供公眾通行達二十年以上之保
      甲路等情，並聲請訊問證人游德春、曾文隆、游寬水、游梅、游祥耀為證。原
      告則否認上情，並提出六十八年及八十三年之航照圖及地籍圖各一份為證。按
      都市計劃外之既成道路，其為日據時期之保甲路者，因供公眾通行滿二十年，
      已有公用地役關係存在，而成為他有公物（參行政院七十四年一月二十三日台
      內字第一四五五號函解釋）；因時效所形成之既成道路，其成立之公用地役關
      係之要件有三：１、須為不特定之公眾通行所必要，而非僅為通行之便利或省
      時；２、於公眾通行之初，土地所有權人並無阻止之情事；３、須經歷之年代
      久遠而未曾中斷（參司法院釋字第四○○號解釋理由書），是以既成道路之形
      成，須為公眾通行所「必要」。經查，證人游德春到庭證稱：「（系爭道路）
      我時常在砍竹之時經過，我的地在雙溪及貢寮，我砍竹地方為貢寮鄉的地，我
      已砍了二十幾年了，以前這條路是人在走，有的路段較窄約二、三尺，有的路
      段較寬約七、八尺，約十幾年前開始可以供車輛通行」等語；證人曾文隆證稱
      ：「約四十幾年前我就有走那條路（系爭道路）當時道路常常需要清除路旁雜
      草後才能通行，系爭道路何時拓寬並不清楚」等語；證人游寬水證稱：「我的
      房子在被告庚○○舊宅再上去，下自己屋後也有路通往金瓜石，如果要到澳底
      ，就得經過被告庚○○舊宅、當時路面是石頭路」等語；證人游梅證稱：「過
      去住在被告庚○○舊宅附近，回家時會經過庚○○舊宅左邊之路，二十七年前
      搬家時該道路旁可供一台發財車經過」等語；證人游祥耀證稱：「道路拓寬前
      就有這條路，拓寬的路是舊路拓寬的，幾百年來就有人走這條路，從無人有異
      議過」等語，然系爭道路為一般山間小路，並無何特別之座標以資辨別，而本
      院於八十九年四月廿三日履勘現場時，證人游寬水、游梅、游祥耀並未在現場
      ，對於本院以現場履勘之照片數幀訊問相關系爭道路之細節，是否即為與渠等
      多年前通行之道路，即非無疑，況證人游梅於本院訊問時對於所述其以往通行
      之道路與本件系爭道路是否同一，表示看不出來，根本無法判斷其所稱道路與
      原告所有之系爭道路有何關係；至於本院履勘時在現場之證人游德春、曾文隆
      雖證稱原告所有之系爭道路多年前即供人行走云云，然依本院函詢台北縣貢寮
      鄉公所之結果，認為「（系爭道路）非既成巷道，係民眾自行闢建，．．．該
      道路原為農用小徑，為民眾自行開闢」等語，核與原告提出之六十八年及八十
      三年之航照圖比照結果，於六十八年間確無系爭道路之存在，反有多條道路散
      佈於雙溪鄉○○○段土地公嶺小段各處，且多條與雙溪鄉○○○○路相連接，
      顯已有其他二十年以上之道路可供被告等通行，故證人等前開所指系爭道路於
      多年前已供人使用云云，應係指通行時需除草之林間小徑而言，與既成道路須
      為公眾通行所「必要」之要件不符，況且既成道路係因時效完成而有公用地政
      關係之存在，對所有權人之所有權行使造成限制，自不宜任意因通行之便利或
      省時而為擴張之認定，是被告前開抗辯，應非可採。
  (三)再查，被告另以系爭道路係原告於七十九年間自行僱工拓寬，且當時二造與訴
      外人張冬吟曾協議原告同意由被告的無條件使用系爭道路云云，並提出台北縣
      政府七九北府農六字第二四七八二一號函、庚○○與張冬吟土地買賣契約的資
      料為證，然為原告所否認。依證人宋雲萬即貢寮鄉公所農業技士到院證稱：(
      七十九年）當初是縣政府給我們公文，有人檢舉在貢寮鄉○○地○○路違規使
      用山坡地，據報後會同巡察員去現場，現場確有亂墾開路情形，因不是專業人
      員無法確切查報地號，僅函復縣政府確有此事，後來縣政府會同地政人員一起
      勘驗現場，現場位於貢寮鄉及雙溪鄉界間等語；證人吳吉信即貢寮鄉公所里幹
      事證稱：當初去現場確有看見卡車還有中型怪手於現場，因為是中午休息時間
      ，所以沒有看到人，地是原告乙○○的，至於行為人並不知道，當時是新開挖
      一條路，無法確定是否為通往被告庚○○舊宅之路，當地的村路有許多條，無
      法確定是那一條村路等語；證人張萬福即貢寮鄉公所財政課長（七十九年間為
      農業課長）證稱：當時有挖地整地，因為行為人無法掌握，因土地是原告乙○○所有，所以處罰地主，無法確定當時整地之路是否即為本案系爭之道路等語
      ，顯然無法確定七十九年間台北縣貢寮鄉○○○段土地公嶺小段土地違反山坡
      地保育利用條例不當使用之挖路整地部分是否即為本件系爭道路部分；且經本
      院職權函詢台北縣政府調取七十九年間台北縣貢寮鄉○○○段土地公嶺小段土
      地不當使用案件之相關行政處分資料結果，當時台北縣政府以七九北府農字六
      第二九八一二號裁決書課處原告乙○○罰鍰五千元，確因行為人不在場，而課
      處土地之所有權人所致，是系爭道路是否為原告乙○○自己所為，尚非無疑。
      況依本院現場履勘之結果，系爭道路係連接被告等人之土地與土地公嶺街間，
      被告等人或於系爭道路連接之所有土地上新建建物，或鋪設新道路，有勘驗筆
      錄暨附圖一份在卷可考，惟原告在系爭土地上既未種植，亦未蓋屋，依一般經
      驗法則觀之，是否有闢建系爭道路之必要，即非無疑。至於被告提出七十九年
      八月一日土地租賃契約書，用以證明二造與訴外人張冬吟間有使用系爭道路之
      協議等情，為原告所否認，觀之前開土地租賃契約書立內容，出租人為訴外人
      張冬吟，承租人為葉姜惜（被告庚○○之妻），契約主體均非二造，依契約第
      一條約定租賃目的為承租人耕作使用，並無提及通行或路權情事，尚難以此土
      地租賃契約作為訴外人張冬吟與原告交換土地通行路權之證明，被告復未舉他
      證以實其說，其前開所辯，難信屬實。
  (四)末查，被告再以渠等所有之土地為袋地，主張袋地通行權等情，為原告所否認
      ，並主張被告等人之土地已有適宜之道路可供通行並非袋地，且被告等人以系
      爭道路為袋地之通路並不適當等情。按民法第七百八十七條之袋地通行權，要
      件上需主張權利人之土地與公路，無適宜之聯絡，至於所聯絡之公路是否為便
      捷之公路，是否通達人車熱鬧之聚集所，則非所問。再按民法第七八七條規定
      土地因與公路無適宜之聯絡，致不能為通常使用者，土地所有人，得通行周圍
      地以至公路鄰地主張袋地通行權，須其土地本身與公路無適宜聯絡方始當之，
      倘鄰地本身原有便利通行方式卻捨之，反以繁複不便方式通行他人土地，則不
      能主張有袋地通行權利，則通行權人主張通行他人土地時，必須以對鄰人損害
      最小之方式為之始可。查，參照原告提出之六十八年航照圖顯示，被告等人之
      土地上自日據時起即不乏藉以通行之保甲路，散佈於雙溪鄉○○○段土地公嶺
      小段各處，且多條與雙溪鄉○○○○路相接，應非袋地，被告主張袋地通行權
      云云，自非可採；況由台北縣瑞芳地政事務所函覆之地籍圖觀之，被告等通行
      系爭道路，不僅利用原告起訴主張之四筆地號土地，亦另須通行訴外人張冬吟
      等人所有一七四之六地號土地及簡錦隆等人共有之一六九地號，始能連絡土地
      公嶺街，其通行之土地且多達六筆地號，被告對其通行方式是否適當，即是否
      擇侵害最少之方式為之並非舉何實證具體說明，附此說明之。
六、綜右所陳，被告未能舉證證明其占用系爭土地，有何正當權源，原告主張被告無
    權占有，本於所有權之法律關係，請求被告等五人應共同將坐落台北縣貢寮鄉○○○段土地公嶺小段第一六五、一七二、一七二─一、一七二─三等四筆土地上
    如附圖Ａ、Ｂ、Ｃ、Ｄ所示碎石路道路面積一一一五平方公尺之地上物（即以碎
    石級配舖設道路路面及路旁之電力、電話等電線桿）清除，將上開所占用地號之
    土地返還原告，於法有據，應予准許。
七、次按無權占有他人之土地可獲得相當於租金之利益，而土地而有人自受有相當於
    租金之損失，為社會之通常觀念，土地所有人自得依民法第一百七十九條前段不
    當專利之規定，請求相當於租金之損害金。又因故意或過失不法侵害他人之權利
    者，負損害賠償數人共同不法侵害他人之權利者，連帶負損害賠償責任，民法第
    一百八十五條第一項前段定有明文。被告無權占有系爭土地後原告有相當於租金
    之損失，原告依土地法第一百零五條準用第九十七條規定及平均地權條例第十六
    條規定，請求被告應給付相當於租金之金額，為有理由。經查，系爭土地每平方
    公尺之申報地價八十三年度均為二十四元、八十六年度為三十二元、八十九年度
    為四○元，每平方公尺之年租金最高額依百分之十計算，即八十三年度為二．四
    元、八十六年度為三．二元、八十九年度為四元。查系爭位於貢寮鄉山區，其附
    近均為山林及草叢，非屬工商營業處所，亦非屬一般住家處所，本院審酌其而在
    位置之繁榮程度等情，認為其租金以上開數高額十分之二為適當，是系爭如附圖
    所示Ａ、Ｂ、Ｃ、Ｄ土地之占用面積合計為一一一五平方公尺，自八十四年二月
    一日起至八十六年六月三十日止租金為一千二百九十三元（二．四元×一一一五
    平方公尺×二九／一二年×○．二＝一二九三元，元以下四捨五入）、八十六年
    七月一日至八十九年一月三十日止之租金為一千八百四十三元（三．二元×一一
    一五平方公尺×三一／一二年×○．二＝一八四三元），合計為三千一百三十六
    元。是原告請求被告連帶給付自八十四年二月一日起至八十九年一月三十日止計
    五年相當於租金之損害金三千一百三十六元及自起訴狀繕本送達之翌日即八十九
    年二月二十三日起至清償日止按年息百分之五計算之法定遲延利息，並自八十九
    年二月一日起至八十九年六月三十日止按月給付原告五十九元（三．二元×一一
    一五平方公尺×一／一二年×○．二＝五九元），自八十九年七月一日起至清償
    日止按月給付原告七十四元（四元×一一一五平方公尺×一／一二年×○．二＝
    七四元）之數額內，為有理由，應予准許；原告逾此部分之請求，已逾不當得利
    請求權之五年時效期間，於法無據，為無理由，不能准許，應予駁回。
八、本件事證已臻明確，兩造其餘主張陳述及所提之證據，經審酌後來與判決結果無
    影響，故不一一論列。
九、兩造陳明願供擔保，聲請宣告假執行或免為假執行，經核原告勝訴部分，合於法
    律規定，爰分別酌定相當之擔保金額宣告之；原告其餘假執行之聲請，因訴之駁
    回而失所依據，不應准許。
據上論結，本件原告之訴為一部有理由、一部無理由，依民事訴訟法第七十九條但書
、第八十五條第一項、第三百九十條第二項、第三百九十二條，判決如主文。
中      華      民      國    八十九    年      十二    月    十一    日
                                  臺灣基隆地方法院民事庭
~B法      官  何怡穎
右為正本係照原本作成。
如對本判決上訴，須於判決送達後廿日內向本院提出上訴狀，敘述上訴之理由，上訴
於臺灣高等法院，並按他造當事人之人數附具繕本。
中      華      民      國    八十九    年      十二    月    十四    日
~B法院書記官  莊國南


司法院資訊處製作；財團法人民間司法改革基金會備份。
